臺灣高等法院民事判決　八十九年度上易字第四九四號
　　　上　訴　人　甲○○○
　　　　　　　　　丁○○
　　　　　　　　　丙○○
　　　複代　理人　張展郎
右當事人間異議之訴事件，上訴人對於中華民國八十九年六月八日臺灣桃園地方法院
八十八年訴字第一九四五號第一審判決提起上訴，本院判決如左：
    主      文
原判決廢棄。
確認臺灣桃園地方法院八十五年度促字第二三三七五號支付命令，命上訴人連帶給付
被上訴人新臺幣捌拾萬元，及自民國八十五年十二月一日起至清償日止，按年利率百
分之六計算之利息之支票債權不存在。
臺灣桃園地方法院八十八年度執字第五五三七號清償債務強制執行事件所為之強制執
行程序應予撤銷。
第一、二審訴訟費用由被上訴人負擔。
    事      實
甲、上訴人方面：
一、聲明：如主文所示。
二、陳述：除引用原判決記載外，補稱：
（一）上訴人乙○○、訴外人江金鐘與被上訴人代理之邱國治及被上訴人之子梁忠慶
      於民國八十六月六月廿五日簽訂協議書前，已合意以坐落觀音鄉○○段一三二
      之一號土地及其上四四五號農舍（以下稱系爭房地）清償對邱國治所負之債務
      ，並於八十五年十一月十九日將系爭房地點交予被上訴人占有使用及將過戶所
      需之印鑑證明一併交由其收執。被上訴人占有系爭房地並將之出租予他人，且
      該納稅義務人亦已變更為梁忠慶。嗣該協議書簽訂後，被上訴人將江金鐘交付
      清償邱國治債務之新臺幣（下同）八十萬元，償還伊欠聯邦商業銀行股份有限
      公司（以下稱聯邦銀行）之利息債務，故聯邦銀行乃同意撤回系爭房地執行之
      聲請，臺灣桃園地方法院並於八十六年七月二十四日囑託中壢地政事所塗銷查
      封登記，被上訴人本可從速辦理移轉登記，詎其一再以節省契稅為由，遲未辦
      理移轉登記。迨八十六年十二月六日江金鐘過世後，被上訴人始將系爭房地與
      上訴人乙○○所有之新屋鄉○○○段石磊子小段第九九三號（以下稱石磊子小
      段九九三號土地）土地送件辦理所有權移轉登記；其中石磊子小段九九三號土
      地雖屬農地，已移轉登記予被上訴人之子梁忠慶。伊因尚未辦理繼承登記，乃
      向中壢地政事務所聲明異議，中壢地政事務所即因而停止系爭房地之過戶手續
      。
（二）本件嗣經桃園縣觀音鄉調解委員會調解成立，伊依該調解內容，向中壢地政事
      務所撤銷先前所為之異議，並完成系爭房地繼承登記，並於八十七年六月二十
      四日登記在上訴人丁○○名下。惟被上訴人見系爭房地價值滑落不足抵償負欠
      聯邦銀行之債務，竟又拒絕辦理移轉登記並對伊積欠聯邦銀行之債務放任不理
      ，致聯邦銀行再次以上訴人未清償債務為由，聲請臺灣桃園地方地方法院拍賣
      系爭房地。
（三）前開協議書所載「房屋過戶完成」及「支票裁定撤回」均為被上訴人應於八十
      六年九月二十日完成之義務，並非原審判決所認定「支票裁定撤回」係以伊先
      將「房屋過戶完成」為前提要件。
（四）系爭土地上之違建乃被上訴人占有使用中所加蓋，與伊無關，被上訴人之子梁
      忠慶曾於八十六年底至八十七年間持觀音鄉公所核發系爭土地之自耕能力證明
      書，以買賣為由，依土地稅法第三十九條之二、第三十條之一規定，向桃園縣
      稅捐稽徵處中壢分處申請核發免徵土地增值稅之免稅證明，附於土地過戶申請
      文件，以憑辦理系爭房地所有權移轉登記，被上訴人辯稱，系爭土地因有違建
      致無法申請自耕能力證明云云，與事實不符。
三、證據：除援用第一審所提證據外，補提：債務結算書、房屋租賃契約書、房屋稅
    繳款書、囑託查封登記暨塗銷查封登記函、撤銷異議聲請函各一份為證。
乙、被上訴人方面：
一、聲明：駁回上訴。
二、陳述：除引用原判決記載外，補稱：
（一）伊子梁忠慶為自耕農，申領過自耕能力證明，惟於上開協議書簽訂後，已逾六
      個月有效期限，另向觀音鄉公所就系爭土地再申請核發自耕能力證明時，卻發
      現系爭土地上除合法之農舍外，上訴人之被繼承人江金鐘生前尚蓋有違建，於
      該違建拆除前，觀音鄉公所無法核發予梁忠慶自耕能力證明，進而亦無法辦理
      系爭土地所有權移轉登記，縱使江金鐘生前將該土地權狀交付予伊，依前開調
      解書，上訴人撤回對地政事務所之異議，至遲應於八十七年三月二十一日前完
      成過戶手續之義務，卻於同年六月二十四日由上訴人丁○○一人繼承系爭房地
      所有權時，仍未解決該違建，故系爭房地無法過戶非伊之過失，伊自無將本件
      支付命令撤回之義務。
（二）上訴人乙○○雖有履行協議書之一部義務，即將石磊子小段九九三號土地辦理
      所有權登記予梁忠慶，此乃因該土地無違建且無繼承問題，而系爭土地上之農
      舍，梁忠慶曾先申報契稅，係為準備辦理所有權移轉登記，並將該建物納稅義
      務人更為其名，惟上訴人始終未解決違建問題，梁忠慶嗣後撤銷該契稅申報。
（三）除向訴外人邱國治借款外，尚透過伊向他人借款，系爭八十萬元並非向邱國治
      所借三百萬元的一部分。伊是職業代書，上訴人用來借錢之支票並不一定會交
      給金主，且透過伊向金主借款者皆會設定抵押。
三、證據：除援用第一審所提證據外，補提內政部八十四年三月二十八日台內字第八
    三一四二六五號函影本為證並聲請訊問證人孫則芳。
丙、本院依職權向臺灣桃園地方法院調閱八十六年度執字第三九○四號、八十五年度
    促字第二三三七五號、八十八年度執字第五五三七號、九十年度繼字第二一九、
    一三一號民事卷宗。
    理      由
一、上訴人主張：上訴人乙○○於八十二年間起因資金週轉之需，陸續以其父江金鐘
    所有之不動產設定抵押權向民間金主李祺正、邱國治借款，先後於（一）八十二
    年間以石磊子小段九九三號土地，設定二百萬元最高限額抵押權予李祺正；（二
    ）八十四年三月三十日以桃園縣觀音鄉○○段一五○五、一六○二、一六○二之
    一號三筆土地共同擔保設定三百六十萬元最高限額抵押權予邱國治；（三）八十
    四年十一月四日以系爭房地設定三百六十萬元最高限額抵押權予邱國治，以上抵
    押實際借款之金額約八百萬元，借款均係由被上訴人經手，而伊交付予貸款人之
    支票票期多為三至四月，嗣票期屆至，伊則軋入現金清償，或要求加計利息以票
    換票緩期清償，八十五年十二月間被上訴人執乙○○簽發，江金鐘背書為清償邱
    國治借款之八十萬元支票向原法院聲請並以八十五年度促字第二三三七五號核發
    支付命令（以下稱系爭支付命令）確定在案，嗣於八十六年六月二十五日江金鐘
    、上訴人乙○○及被上訴人為解決前開向邱國治、李祺正之借款債務，乃由江金
    鐘、上訴人乙○○與由被上訴人代理之邱國治、被上訴人之子梁忠慶簽立協議書
    ，約定上訴人乙○○以前揭江金鐘之不動產向邱國治借用之三百六十萬元債務折
    成三百萬元，並將系爭支付命令之八十萬元債務包括於該三百萬元一起解決，嗣
    江金鐘及上訴人乙○○已全部清償，江金鐘並於八十六年十二月六日死亡，由上
    訴人甲○○○、丁○○、丙○○繼承，詎被上訴人仍於八十八年四月間執系爭支
    付命令向原法院民事執行處聲請對上訴人甲○○○、丁○○、丙○○為強制執行
    等情，爰依強制執行法第十四條規定，求為確認系爭支付命令所載之支票債權不
    存在，並將臺灣桃園地方法院八十八年度民執八字第五五三七號清償債務強制執
    行事件對上訴人甲○○○、丁○○、丙○○所為之強制執行程序撤銷之判決。
二、被上訴人則以：本件執行名義即系爭支付命令係於八十六年二月一日確定，該支
    付命令確定前，債務人江金鐘未於法定期間內提出異議，足見江金鐘對伊有八十
    萬元債務之事實，已經過與確定判決有同一效力之支付命令督促程序所確定，上
    訴人不得再有爭執。況伊於系爭支付命令確定後，亦曾以上開支付命令為執行名
    義就原法院八十六年度執字第三九○四號強制執行事件聲明參與分配，江金鐘本
    人或其繼承人從未表示異議，上訴人以與本件債權債務無關而由梁忠慶、邱國治
    簽訂之前開協議書，主張系爭八十萬元之債權人係邱國治而非伊，不足採信，另
    上訴人已承認，乙○○於八十六年六月二十五日所交付之聯邦銀行面額七十萬元
    支票及現金十萬元，係清償對於邱國治之一部分債務，可見本件上訴人並未清償
    對伊之債務等語，資為抗辯。
三、查被上訴人於八十五年十二月間執上訴人乙○○簽發，經江金鐘背書，面額八十
    萬元之支票向原法院聲請對乙○○及江金鐘核發系爭支付命令，因債務人未予異
    議而於八十六年二月一日確定，嗣江金鐘於同年十二月六日死亡，債權債務關係
    由上訴人甲○○○、丁○○、丙○○繼承，被上訴人嗣於八十八年四月間執系爭
    支付命令為執行名義，向原法院民事執行處聲請對上訴人丁○○、丙○○、乙○
    ○為強制執行，經該院以八十八年度執字第五五三七號清償債務強制執行事件受
    理在案等事實，為兩造所不爭，復有戶籍謄本附於該執行卷足證，並經本院調閱
    系爭支付命令及強制執行卷宗審核無誤，堪信為真實。
四、按執行名義成立後，如有消滅或妨礙債權人請求之事由發生，債務人得於強制執
    行程序終結前，向執行法院對債權人提出異議之訴，如以裁判為執行名義時，其
    為異議原因之事實發生在前訴訟言詞辯論終結後者，亦得主張之，強制執行法第
    十四條第一項定有明文。本件作為執行名義之系爭支付命令為八十五年十二月十
    七日所發，並於八十六年二月一日確定，有支付命令卷可稽，上訴人甲○○○、
    丁○○、丙○○主張系爭支付命令所載之支票債務，業於八十六年六月廿五日江
    金鐘等四人協議時，包括在對邱國治之三百六十萬元債務內折讓成三百萬元，嗣
    已經清償而消滅，屬執行名義成立後有消滅債權人請求之事由發生，彼等自得提
    起本件債務人異議之訴。
五、上訴人主張：上訴人乙○○於八十二年間起，陸續以其父江金鐘所有之前開不動
    產設定抵押權透過被上訴人向李祺正、邱國治借款，借款均係由被上訴人經手，
    八十六年六月二十五日抵押義務人江金鐘、上訴人乙○○及被上訴人為解決上訴
    人乙○○積欠邱國治之前開抵押借款債務，由被上訴人代理邱國治、其子梁忠慶
    與抵押義務人江金鐘、上訴人乙○○簽立協議書，約定江金鐘與乙○○向邱國治
    所借包括系爭支付命令之八十萬元債務在內之三百六十萬元債務折成三百萬元，
    簽訂協議書同時，江金鐘及乙○○即清償八十萬元，嗣再清償二百二十萬元，已
    悉數還清等情，已據提出協議書、收據、支票、不動產登記簿謄本等件為證，被
    上訴人對協議書之真正、經手借款及江金鐘、乙○○已清償邱國治三百萬元借款
    等事實固不爭執，惟否認系爭支付命令之八十萬元債權包含在邱國治之三百六十
    萬元債權一起折讓，並以前揭情詞置辯。經查：
（一）上訴人乙○○向邱國治或李祺正借款均係透過被上訴人為之，為被上訴人所不
      爭執，而被上訴人係以代書為業，一般透過伊向金主之借款，均設有抵押，並
      簽發票據交付，為被上訴人所自承。而依前揭協議書第四條記載：「甲方（即
      江金鐘與上訴人乙○○）二人另以江金鐘所有座落觀音鄉○○段第一五○五號
      、同段一六○二號、同段第一六○三之二號（應為一六○三之一號之誤）土地
      設定抵押權向丙方（即邱國治）借款三百六十萬元，經丙方同意以三百萬元折
      算，該三百萬元借款債務甲方同意於訂立本協議書之同時清償丙方八十萬元，
      餘款二百二十萬元，甲方應於本協議書第一條乙方清償甲方積欠聯邦銀行之債
      務銀行撤回強制執行起封之同時給付，惟至遲不得超過八十六年七月十五日。
      」，該協議書為被上訴人代理邱國治與江金鐘及上訴人乙○○所訂立，該三百
      六十萬元借款乃江金鐘及上訴人乙○○透過被上訴人向邱國治借用，並以上開
      江金鐘所有土地設定最高限額三百六十萬元抵押權為擔保者，由其記載雖不足
      以證明，據以聲請系爭支付命令之八十萬元支票係用以清償江金鐘、上訴人乙
      ○○向邱國治上開借款之用。被上訴人且抗辯：該支票乃伊對江金鐘及上訴人
      乙○○之另一債權，與邱國治之債權無關云云。但查，被上訴人係以代書為業
      並居間仲介金主與貸款人之借貸，收取仲介費及手續費，各借款人均由其接觸
      ，全權處理借款之時須設定抵押，簽發票據交付，已為其所自承，而江金鐘與
      上訴人乙○○向邱國治或李祺正之借款均設定有抵押權以為擔保，已如前述。
      被上訴人與江金鐘、上訴人乙○○並無特別交情，如其個人對乙○○或江金鐘
      另有八十萬元債務，亦應依此方式，設定抵押、交付票據，始在情理之中，今
      竟未設定任何擔保，即顯與常情相違。被上訴人雖持有該八十萬元支票，惟被
      上訴人既綜理金主之出借款項事宜，借款人均與之接洽，則其持有各該借款人
      之票據，並進而持以追索，亦屬情理之常，自不能以其持有該八十萬元之支票
      ，即謂其個人對借款人有借款債權存在，被上訴人又未能證明除邱國治貸與江
      金鐘、乙○○之金錢外，伊另有貸與江金鐘或乙○○金錢之事實，足認上訴人
      主張該支票係乙○○用以清償伊向邱國治之借款，而為被上訴人持以聲請支付
      命令一節，應屬可採。
（二）次查，前揭協議書第一條約定：「甲方之江金鐘因積欠聯邦銀行中壢分行新臺
      幣四百七十萬元本息未清償，其所有坐落觀音鄉○○段第一三二之一號土地及
      其上建號第四四五號房屋因為聯邦商業銀行中壢分行查封聲請拍賣，甲方（即
      江金鐘、乙○○）二人同（意）將上開房地以及坐落新屋鄉○○○段石磊子小
      段第九九三號土地土地之所有權全部移轉登記予乙方（即被上訴人之子梁忠慶
      ）取得。乙方則負責清償甲方江金鐘積欠聯邦銀行上開四百七十萬元之本息、
      違約金、遲延利息、強制執行費用。」，是依該條約定，江金鐘與上訴人乙○
      ○同意將系爭房地所有權移轉登記予被上訴人，被上訴人則代為清償江金鐘遭
      聯邦銀行聲請強制執行之債務。而於第四條則就江金鐘及上訴人乙○○積欠邱
      國治之三百六十萬元約定清償三百萬元，當日給付八十萬元，尚餘二百二十萬
      元如前述。乙○○於八十六年八月十一日給付二百二十萬元支票及三十一萬元
      支票予被上訴人，前者為清償對邱國治之剩餘借款，後者則為被上訴人之仲介
      費，有支票簽收可證（參見原審卷第七九頁）。邱國治本人乃於協議書上補充
      簽名，並於空白處簽認「房屋過戶支票裁定撤回，限民國八十六年九月二十日
      完畢」等語，而該處所謂「支票裁定撤回」係指系爭支付命令，為兩造所肯認
      。是若系爭支付命令八十萬元支票債務，未包括於協議書中邱國治之三百六十
      萬元債權之中，並於給付二百二十萬元之同時清償完畢，而係被上訴人個人之
      債權，邱國治當無率自同意於八十六年九月二十日前撤回系爭支付命令之理，
      益見上開協議書第四條記載邱國治之三百六十萬元債權折為三百萬元包含系爭
      支付命令之八十萬元支票債務。至斯時邱國治三百六十萬元債權已經清償，惟
      因同協議書中尚有第一項約定，江金鐘與上訴人乙○○同意將系爭房地移轉登
      記予被上訴人之子梁忠慶尚未履行，故加註「房屋過戶支票裁定撤回」，但仍
      限於八十六年九月二十日履行完畢。
（三）被上訴人雖抗辯：江金鐘及上訴人乙○○於簽立協議書時即已知悉系爭支付命
      令上所載之債權人係伊，如彼等將此八十萬元視為應給付予邱國治之三百六十
      萬元債務之內一併解決，焉有不另外要求伊簽名表示同意之理？但查，江金鐘
      及上訴人乙○○均非嫻習法律之人，此由邱國治於前開協議書加註處將撤回支
      付命令誤書為「支票裁定撤回」，江金鐘及上訴人乙○○並未異議或要求更改
      即明，且本件上訴人乙○○向邱國治借貸之事務均由被上訴人經手，該協議書
      又為被上訴人代理邱國治簽立，已如前述，而系爭支付命令之支票債務又確為
      江金鐘及上訴人乙○○為清償借款所交付，則協議時彼等將支付命令之支票債
      務作為邱國治之三百六十萬元債務而為協議，乃當然之理，以彼等之法律知識
      實難期待有要求被上訴人另行簽認同意之可能。
（四）被上訴人次辯稱：系爭支付命令確定之前，江金鐘及上訴人乙○○從未對積欠
      此一債務之事實於法定期間內提出異議，被上訴人亦曾以該支付命令為執行名
      義就原法院八十六年度執字第三九０四號強制執行事件參與分配，彼等亦從未
      表示異議，足證系爭支付命令之債務人為江金鐘及上訴人乙○○，債權人為被
      上訴人云云。但查，被上訴人據為聲請系爭支付命令之支票確為上訴人乙○○
      簽發而經江金鐘背書，是彼等在該債務消滅前，縱由經手人即被上訴人以自己
      名義聲請支付命令，未表示異議，亦在人情之常，況被上訴人係於八十七年三
      月九日對原法院八十六年度執字第三九０四號強制執行事件聲明參與分配，斯
      時江金鐘之不動產已經拍賣賣得二百七十八萬八千元，尚不足第一順位抵押權
      人即新竹中小企業銀行之債權原本三百二十餘萬元，有該卷宗可稽，上訴人主
      張，因江金鐘之財產不足清償，被上訴人無法自該執行程序受償而未異議，亦
      合於情理，尚不得因此認上訴人承認該債務對為對被上訴人個人所負之債務。
（五）被上訴人另辯稱：依該協議書加註條款謂「房屋過戶支票裁定撤回，限八十六
      年九月二十日完畢」等語，可知被上訴人系爭支付命令之撤回，仍以系爭房地
      於約定期限前辦理移轉登記予其子梁忠慶為前提，江金鐘及上訴人乙○○既未
      在該期限前為之，伊系爭支付命令之債權則不消滅云云。然暫不論上訴人對該
      加註之「房屋過戶」是否為「支票裁定撤回」之條件已有爭執，縱如被上訴人
      之解釋，亦僅係房屋過戶之條件成就，被上訴人負有撤回系爭支付命令之義務
      ，惟縱該義務未發生或被上訴人未履行，仍無解前述該支付命令債權已經清償
      之事實。
六、綜上，系爭支付命令所載之支票債務，業於八十六年六月廿五日協議時，包括於
    江金鐘及上訴人乙○○對訴外人邱國治之三百六十萬元債務中一併折讓為三百萬
    元，嗣並已全部清償，則上訴人甲○○○、丁○○、丙○○執此執行名義成立後
    消滅債務之事由，請求撤銷原法院八十八年度執字第五五三七號強制執行事件所
    為之強制執行程序，並與上訴人乙○○訴請確認系爭支付命令命上訴人連帶給付
    之支票債權不存在，洵屬有據，應予准許。原審為上訴人敗訴判決，尚有未洽。
    上訴意旨指摘原判決不當，求予廢棄改判，為有理由。爰由本院予以廢棄，改判
    如主文第二、三項所示。
七、據上論結，本件上訴為有理由。依民事訴訟法第四百五十條、第七十八條，判決
    如主文。
中　　　華　　　民　　　國　　九十一　　年　　　一　　　月　　　八　　　日
　　　　　　　　　　　　　　　　民事第五庭
　　　　　　　　　　　　　　　　　　審判長法　官　黃　熙　嫣
　　　　　　　　　　　　　　　　　　　　　法　官　黃　雅　惠
　　　　　　　　　　　　　　　　　　　　　法　官　詹　文　馨
右正本係照原本作成。
如不服本判決，應於收受送達後二十日內向本院提出上訴書狀，其未表明上訴理由者
，應於提出上訴後二十日內向本院補提理由書狀（均須按他造當事人之人數附繕本）
上訴時應提出委任律師或具有律師資格之人之委任狀；委任有律師資格者，另應附具
律師及格證書及釋明委任人與受任人有民事訴訟法第四百六十六條之一第一項但書或
第二項（詳附註）所定關係之釋明文書影本。
中　　　華　　　民　　　國　　九十一　　年　　　一　　　月　　十四　　　日
　　　　　　　　　　　　　　　　　　　　　書記官  紀　昭  秀
附註：
民事訴訟法第四百六十六條之一（第一項、第二項）：
對於第二審判決上訴，上訴人應委任律師為訴訟代理人。但上訴人或其法定代理人具
有律師資格者，不在此限。
上訴人之配偶、三親等內之血親、二親等內之姻親，或上訴人為法人、中央或地方機
關時，其所屬專任人員具有律師資格並經法院認為適當者，亦得為第三審訴訟代理人
。
